【裁判字號】    97,訴,1434
【裁判日期】    971028
【裁判案由】    損害賠償
【裁判全文】
臺灣臺中地方法院民事判決  97年度訴字第1434號
原      告  隴億科技股份有限公司
法定代理人  乙○○
訴訟代理人  李榮鴻律師
被      告  岠燁工業股份有限公司
法定代理人  甲○○
上列當事人間損害賠償事件，本院於民國97年10月14日言詞辯論
終結，判決如下：
    主      文
原告之訴及假執行之聲請均駁回。
訴訟費用新台幣參萬捌仟零參拾壹元由原告負擔。
    事實及理由
壹、程序方面：
    本件被告經合法通知，未於最後言詞辯論期日到場，核無
    民事訴訟法第386條所列各款情形，爰依原告之聲請，由其
    一造辯論而為判決。
貳、實體方面：
一、原告主張：
  (一)被告之法定代理人甲○○於民國（下同）91年1月10日以其
    個人名義，與原告公司總務人員劉瓊櫻代理原告法定代理人
    乙○○以個人名義簽訂房屋租賃契約書（下稱系爭契約書）
    ，向原告承租坐落台中縣大甲鎮○○段1194、1195、1196、
    1209地號（系爭契約書僅記載1194地號）上472建號即門牌
    號碼台中縣大甲鎮○○路3號廠房之一部分（約500坪）做為
    被告公司（91年1月21日設立登記）廠房使用，租賃期限5年
    ，即自91年2月1日起至96年1月31日止（系爭契約書誤載至
    95年1月31日止），95年12月底雙方表明屆期不再續約，乃
    於95年12月27日訂立約定書，約定被告須於96年3月15日將
    系爭廠房回復原狀交還原告。
  (二)被告公司從事金屬建築結構及其組件與機械設備、機車、自
    行車及其零件之製造，須使用高腐蝕性、高刺激性、強毒性
    之「氫氟酸」，對於原告所有之租賃物將造成損害，被告竟
    隱瞞此事實，致使原告不知氫氟酸之侵蝕性會對出租之廠房
    造成損害，仍訂立租賃契約，被告於訂約時顯已違反誠信原
    則，為有過失。又被告隱瞞使用氫氟酸，未採取必要減免租
    賃物受損之設備或措施，顯然未盡善良管理人之注意義務，
    其使用高達1400度至1500度之烤爐，每次打開爐門，濃煙酸
    氣齊向天花板直衝，造成廠房之烤漆板銹蝕破洞，每遇陰雨
    即漏水，其他亦有抽風管銹蝕剝落、牆壁污損、酸洗區地面
    龜裂等受損之事實。又被告未經原告同意，擅自在天花板鑽
    洞，此部分受損情形，被告迄未回復原狀，經原告分別委請
    廠商估價修復費用達新台幣（下同）2,582,213元，扣除被
    告訂約時所付押租金130,000元，被告應賠償原告修復費用
    2,452,213元。
  (三)被告違反前揭約定未於96年3月15日前回復原狀，顯有過失
    ，造成原告無法自行或出租他人使用，受有減少租金收益之
    損害。為此依民法第148條第2項、第184條第1項、第456條
    第1項等規定提起本件訴訟，請求被告賠償原告上開損害。
    並聲明：(1)被告應賠償原告2,452,213元之修復費用，及自
    起訴狀繕本送達翌日起至清償日止，按年息百分之5計算之
    利息；(2)被告應自96年3月16日起至給付前項損害賠償費用
    之日止，按月給付損害金75,000元。願供擔保請准宣告假執
    行。
二、被告未於最後言詞辯論期日到場，惟前到庭或提出答辯狀聲
    明：原告之訴駁回，如受不利判決願供擔保請准免為假執行
    之宣告。並以下列情詞為辯：
  (一)被告於租賃期間內，自始至終均合法經營金屬製造事業，符
    合系爭租賃契約第4條第1項之約定，並無違反民法第148條
    誠信原則之情事。氫氟酸為常用工業酸洗劑之一種，不僅金
    屬製造業者普遍使用，且可於一般市售工業藥劑之廠商取得
    。被告僅在承租之廠房左側靠近外牆約10坪之區域劃為酸洗
    區使用氫氟酸，原告從事自行車及其零件製造業，對於上開
    金屬酸洗之情形亦知之甚詳，故雙方於95年12月27日訂立約
    定書時，於其中第二項要求被告需將酸洗區外牆裂縫修補平
    整，粉刷平順等，由此可見原告主張被告對其隱瞞使用氫氟
    酸云云，與事實不符。
  (二)原告請求被告賠償其租賃物所受之損害，應就被告有何故意
    或過失違反保管義務之事實負舉證責任，不得僅就現況之通
    常瑕疵即向被告求償。查系爭廠房係原告於74年1月7日建築
    完成，於91年2月1日出租予被告前，係原告作為腳踏車前叉
    銅焊之生產製造使用，當初交付予被告之屋況即為將近20年
    之工業用廠房，且兩棟廠房之集水槽、採光罩之周圍釘孔均
    有破洞，遇雨則嚴重漏水，嗣經原告維修始稍有改善。詎原
    告因不滿被告在租期屆滿時另購他處興建廠房、未向其購買
    等情，除藉故扣留押金l3萬元及要求被告交付20萬元支票外
    ，並就廠房整理及修補事項多方刁難，被告為表誠意，已先
    後應原告要求整修系爭廠房，並支付407,484元之費用。
  (三)縱令被告對系爭廠房之損害應負賠償責任，則原告應就當初
    交付被告系爭廠房之原狀，與被告96年3月15日交還之屋況
    ，二者為對照比較後，以明被告應負回復原狀之賠償範圍，
    始符法律規定及誠信原則。被告已依95年12月27日約定書之
    內容將廠房整修完畢，約定書之內容並無包含廠房銹蝕的部
    份。詎原告提出之廠商修復費用估價單，其製作日期均為97
    年4月17日，而被告早已於一年多前即96年3月15日交還系爭
    廠房，在此期間系爭廠房之利益及危險均已由原告承受負擔
    ，已與被告無關。而原告怠於使用收益所生之損害，亦與被
    告無涉等語。
三、法院之判斷：
  (一)被告前曾對本件原告提起返還押租金訴訟，經本院沙鹿簡易
    庭以96年度沙簡字第598號判決本件被告敗訴確定，所據理
    由之一，係認系爭房屋租賃契約書僅見以兩造法定代理人乙
    ○○及甲○○之簽章，足見系爭租約之當事人應為乙○○及
    甲○○個人等語。然本院依卷附雙方所提資料所得，被告之
    法定代理人甲○○簽訂系爭租賃契約（91年1月10日）時，
    被告公司雖尚未設立登記（91年1月21日設定登記），惟其
    契約第1條第1項約定：「本房屋係供經營生產金屬製造業」
    ，與日後成立之被告公司營業項目相符，可見甲○○簽約承
    租廠房，係供被告公司所用。且系爭租賃契約之租賃期限係
    自91年2月1日起，斯時被告公司已設定登記，取得法人資格
    ；系爭廠房（472建號）係原告公司所有，被告亦以公司支
    票支付租金；嗣後分別於93年10月、95年3月二次調漲租金
    ，雙方均以公司名義製作聲明書確認。95年12月27日兩造所
    簽訂之約定書，係以雙方公司名義為之等情，均屬兩造共認
    之事實，顯見系爭租賃契約簽訂伊始，雖以甲○○及被告法
    定代理人乙○○個人名義為之，惟簽約之後，由原告將所有
    廠房交付被告公司使用、被告公司支付租金不輟、雙方公司
    簽訂聲明書及約定書，應認租賃契約簽訂後，系爭廠房交付
    被告公司使用時起，租賃契約之當事人已變更為兩造公司，
    ，而非甲○○及乙○○個人，此為本院與前案判決之不同認
    定，合先敘明。
  (二)惟原告主張被告訂約時隱瞞使用氫氟酸之必要，致使原告不
    知氫氟酸之侵蝕性對於租賃物廠房之損害，而與其訂立租賃
    契約，顯已違反誠信原則，為有過失云云。如前所述，系爭
    契約簽訂時被告公司尚未設立登記，縱有原告所述之事實，
    充其量亦僅為甲○○之個人行為，與所謂被告違反誠信原則
    無涉，況且民法第148條第2項「行使權利，履行義務，應依
    誠實及信用方法」規定，為行使權利、履行義務之一般原則
    ，並非特定法律關係之請求權基礎，從而原告此部分之主張
    ，洵無可採。
  (三)其次，就原告主張被告使用氫氟酸一節，雖為被告所不爭執
    ，但就原告主張被告未採取必要減免租賃物受損之設備或措
    施，顯然未盡善良管理人之注意義務云云，則經被告否認，
    並以前開情詞為辯。經查：
    (1)被告公司使用氫氟酸之區域，係在所承租之廠房左側靠近
      外牆約10坪之「酸洗區」，業經本院於97年8月28日履勘
      現場時命被告之法定代理人甲○○帶同確認屬實。
    (2)而被告承租之廠房僅係原告廠房（472建號）之一部分（
      約500坪，同址尚有470建號廠房），雙方使用範圍區域，
      右方僅有一鐵柵門相隔，後方易有約一層樓高之鐵製圍牆
      相隔，承租期間被告進出貨物是利用雙方廠房間之走道，
      經由原告廠區及大門出入，亦經本院勘驗屬實。
    (3)系爭租賃契約第4條第1項載明「本房屋係供經營生產金屬
      製造業」，租賃期間5年。
    換言之，原告於租賃期間，可見被告進出之原料、成品及作
    業情形，達5年之久，其對於被告從事金屬製造業，需使用
    高腐蝕性、高刺激性之強酸洗劑酸洗金屬，應知之甚詳（原
    告於準備書狀中自承原告從事自行車前插及車架製造，亦使
    用稀釋硫酸），所稱被告「使用高達1400度至1500度之烤爐
    ，每次打開爐門，濃煙、酸氣齊向天花板直衝，造成廠房烤
    漆板鏽蝕破洞」等語，果係如此，原告焉有不即早要求被告
    改善作業方式或採行必要防護措施之理？此長達5年之租賃
    期間，雙方廠區毗鄰，又共用同一大門進出貨物，實非原告
    以「被告隱瞞使用氫氟酸」一語，即可採信。在此5年之租
    賃期間，被告以生產金屬製造事業之約定方式，使用系爭廠
    房，未遭原告予以爭執、制止，要難認有違反善良管理人或
    一般人注意義務，從而原告主張被告應負民法第184條第1項
    、第432條第2項（原告誤引456條第1項）之損害賠償責任，
    自不足採。
  (四)茲因被告對於系爭廠房之使用，未曾遭原告爭執、制止，無
    違反善良管理人或一般人注意義務，已如前述，但做為金屬
    製造廠所用，5年以來難免有部分地面、牆面、天花板破損
    、髒污之情，而系爭租賃契約第4條第5項既有被告於租賃期
    滿應以誠意「原狀」遷還原告之約定，何謂「原狀」？雙方
    必有爭執，故確定不再續租時，兩造乃於租賃期限屆滿前之
    95年12月27日簽訂約定書約定：被告需將酸洗區地面修補平
    順、將酸洗區外牆裂縫修補平整，粉刷平順、廠房內需用水
    清洗，牆面粉刷清潔，天花板清理清潔，有約定書一件附卷
    可憑。雖原告主張此約定書應屬原租賃契約之一部分（見本
    院97年7月15日言詞辯論期日筆錄），然本院認此約定書，
    既就已系爭廠房之修繕區域、內容、期限、履行之擔保等事
    項，另作約定，解釋上當然非原租賃契約之一部，應係雙方
    就被告負修繕義務之和解契約。
  (五)再按私法上之「和解」，有所謂「創設性的和解」與「確認
    性的和解」，前者係以他種法律關係替代原有法律關係，則
    係以和解契約創設新法律關係，故債務人如不履行和解契約
    ，債權人應依和解創設之新法律關係請求履行，不得再依原
    有法律關係請求給付，最高法院著有83年台上字第620號判
    例可資參照。查本件兩造既對於被告就系爭租賃契約之「回
    復原狀」義務，約定被告應將酸洗區地面修補、酸洗區外牆
    裂縫修補、粉刷；廠房內用水清洗，牆面粉刷清潔，天花板
    清理清潔等事、被告應於96年3月15日完成、完成前由被告
    開立96年6月30日到期之20萬元支票作為擔保，完成後經雙
    方點交，原告將該支票連同押金13萬元交還被告等情，在在
    均顯示雙方係以新的和解契約替代原有租賃之回復原狀義務
    ，核屬前述「創設性的和解」，原告自不得再以原租賃契約
    所謂「回復原狀」約定，請求被告給付。而被告於前案提起
    返還押租金等訴訟時，經承辦法官於96年8月1日現場勘驗已
    見被告對於上開約定事項有部分未履行之情，而本院於97年
    8月28日再次履勘現場，猶見被告有未依約定履行之事實，
    有勘驗筆錄在卷可憑。被告迄未依約定履行，固屬不當，但
    原告對於上開約定修繕範圍視而不見，仍執意主張被告應「
    回復原狀」，亦有可議。前案訴訟中，原告於96年10月15日
    提出民事答辯補充狀主張回復原狀費用為958,665元，8個月
    後原告提起本件訴訟，回復原狀費用卻暴增至2,582,213元
    ，實不知原告二次所主張應回復之「原狀」究竟為何？依本
    件情節而言，被告僅承租廠房之一部份，單以原告主張之屋
    頂烤漆板更換面積竟達7百餘坪之許，金額高達1,704,938元
    ，是被告遲不完全履行其修繕工作之原因，實不難想見。基
    上所述，原告既未依雙方於95年12月27日所創設新的和解契
    約法律關係請求被告履行，仍以原租賃契約之回復原狀義務
    ，請求被告賠償2,452,213元（扣除押金13萬元），依前揭
    最高法院判例意旨，要難准許。
  (六)另原告主張被告未依前開約定，於96年3月15日前回復原狀
    ，顯有過失，造成原告無法自行或出租他人使用，受有減少
    租金收益之損害云云，經查被告未完全依約定書所列修繕事
    項履行，雖如前述，然被告未依約履行是否即屬「過失」，
    尚非無疑。況且約定書所列修繕事項係「酸洗區地面修補、
    酸洗區外牆裂縫修補、粉刷；廠房內用水清洗，牆面粉刷清
    潔，天花板清理清潔」，均屬修補、粉刷、清潔等工作，客
    觀上並不影響原告廠房之整體使用。縱被告不依約定履行，
    侵害原告何種「權利」，亦未經原告明確主張。且原告受有
    減少租金收益之損害乙事，未據原告舉證以實其說，從而原
    告以此部分情事，依民法第184條第1項規定，請求被告應自
    96年3月16日起，按月給付原告75,000元，亦無可採。
  (七)綜上所述，本件原告依民法第148條第2項、第184條第1項、
    第456條第1項等規定，訴請被告賠償原告2,452,213元之修
    復費用，及自起訴狀繕本送達翌日起至清償日止，按年息百
    分之5計算之利息；並請求被告應自96年3月16日起至給付前
    項損害賠償費用之日止，按月給付損害金75,000元，均無理
    由，而其假執行之聲請，因訴之駁回而失所依據，應併駁回
    之。
四、本判決基礎已經明確，兩造其餘攻擊、防禦或證據方法，核
    與判決結果無影響，不再一一贅述。
五、訴訟費用（38,031元）負擔之依據：民事訴訟法第78條。
中    華    民    國    97    年    10    月    28    日
                  民事第二庭  法  官  王邁揚
以上為正本係照原本作成。
如對本判決上訴，須於判決送達後20日內向本院提出上訴狀。
中    華    民    國    97    年    10    月    28    日
                              書記官


司法院資訊處製作；財團法人民間司法改革基金會備份。
